臺灣臺中地方法院刑事判決　　　　　　 96年度簡上字第875號
上　訴　人　臺灣臺中地方法院檢察署檢察官
被　　　告　乙○○
上列上訴人因詐欺案件，不服本院九十六年度簡字第七六八號中
華民國九十六年八月六日第一審簡易判決（起訴案號：臺灣臺中
地方法院檢察署九十六年度偵緝字第一０七一號），提起上訴，
本院管轄之第二審合議庭判決如下：
    主  文
上訴駁回。
    犯罪事實
一、乙○○雖可預見金融機構之支票係個人理財之重要工具，且
    關係個人財產、信用之表徵，如交予他人使用，有被供作財
    產犯罪用途之可能，其竟仍基於幫助詐欺取財之不確定故意
    ，於民國（下同）九十五年一月五日（起訴書誤載為九十四
    年十二月間），以其擔任名義負責人之「廣瑀實業有限公司
    」名義向第一商業銀行南臺中分行申辦帳號00000000000號
    支票帳戶，並取得支票本後，即於同年一月下旬某日，在臺
    中市○○路三十九號三樓「廣瑀實業有限公司」，以新臺幣
    （下同）三萬元代價，將所取得上開支票本及「廣瑀實業有
    限公司」、負責人「乙○○」之印鑑章交付予自稱陳先生之
    成年男子使用。該自稱陳先生之成年男子或所屬詐欺集團成
    員取得乙○○所有上開支票本及「廣瑀實業有限公司」、負
    責人「乙○○」之印鑑章後，隨即於雜誌夾報中刊載出售人
    頭支票之廣告，而潘萬權（另經檢察官以九十五年度偵字第
    二四七六八號涉犯詐欺罪嫌提起公訴）見此一廣告遂與之聯
    絡，於九十五年五月下旬某日，以數千元之代價，在臺中市
    臺中港交流道附近，向該詐騙集團成員購買由該詐騙集團成
    員以廣瑀實業有限公司名義簽發而以第一商業銀行南臺中分
    行為付款人九十五年七月二十八日、同年八月二十一日期面
    額分別為二十六萬七千元、二十八萬元之支票各一張，潘萬
    權為博得詐騙對象之信任，復在上開支票之背面背書，並意
    圖為自己不法之所有，於九十五年六月五日，持上開二張支
    票，佯稱係出售大樹一批所取得之客票，向甲○○借貸一百
    二十萬元，使甲○○信以為真而陷於錯誤，遂交付現金一百
    二十萬元予潘萬權。嗣因上開二張支票分別經甲○○提示均
    未獲兌現，甲○○始知受騙。
二、案經甲○○訴請臺灣臺中地方法院檢察署檢察官偵查起訴。
    理    由
一、上開犯罪事實，業據被告乙○○於原審訊問及本院審理時均
    坦承不諱，核與告訴人甲○○、另案被告潘萬權分別於偵查
    中指訴及供述之情節相符，並有支票及退票理由單影本各二
    張、廣瑀實業有限公司登記資訊查詢資料、票據信用資訊查
    詢資料及廣瑀實業有限公司設立登記表、臺中市政府營利事
    業登記證、向第一商業銀行南臺中分行開戶之開戶申請書、
    約定書、印鑑卡等影本附卷足憑。按金融機構支票存款帳戶
    之支票本及印章係管理財物之重要工具，且關係個人財產、
    信用之表徵，衡情應無隨意交予他人使用，若該他人非供作
    犯罪或其他不法目的，應無使用非自己名義支票存款帳戶之
    必要；又利用他人之人頭支票向他人詐欺取財之犯罪類型亦
    層出不窮，該等犯罪多數均係利用人頭支票作為工具，並經
    媒體廣為披載，被告係五十五年十一月七日出生之成年人，
    當具有相當之社會閱歷，對此要難諉為不知，足認被告有容
    任該詐騙集團利用該帳戶犯詐欺取財罪之不確定故意。本件
    事證明確，被告犯行堪以認定。
二、查被告乙○○以幫助詐欺取財之意思，參與詐欺取財罪之構
    成要件以外之行為，核其所為，係犯刑法第三十條第一項、
    第三百三十九條第一項之幫助詐欺取財罪。又被告幫助他人
    犯詐欺取財罪，為幫助犯，依刑法第三十條第二項規定減輕
    其刑。檢察官上訴及移送併辦（臺灣臺南地方法院檢察署九
    十六年度偵字第一二二八九號）意旨略以：被告乙○○復於
    九十四年十二月間，在其臺中市○○路三十九號三樓之租屋
    處，以其擔任名義負責人之「廣瑀實業有限公司」名義分別
    向合作金庫銀行東臺中分行申辦帳號0000000000000號支票
    帳戶、第一商業銀行南臺中分行申辦帳號00000000000號支
    票帳戶、彰化商業銀行南臺中分行申辦帳號000000000號支
    票帳戶，並均申領得支票本後，再將所申領之上開支票本及
    印章交予張三格、仇建國及許秀莉等人所組成之芭樂票詐欺
    集團成員使用，致使上開支票之持有人林枝村等人陷於錯誤
    而交付財物後，經提兌均遭退票，因認被告涉犯刑法第三十
    條第一項、第三百三十九條第一項之幫助詐欺取財罪嫌，而
    與本案具有修正前刑法第五十六條連續犯之裁判上一罪關係
    等語。惟按犯罪事實應依證據認定之，無證據不得認定犯罪
    事實，刑事訴訟法第一百五十四條第二項定有明文；而刑事
    訴訟法上所謂認定犯罪事實之證據，係指足以認定被告確有
    犯罪行為之積極證據而言，該項證據自須適合於被告犯罪事
    實之認定，始得採為斷罪資料，如未能發現相當確實證據，
    或證據不足以證明，自不能以推測或擬制之方法，以為裁判
    基礎，最高法院二十九年上字第三一０五號、四十年台上字
    第八六號著有判例可資參照。且刑事訴訟法第一百六十一條
    已於九十一年二月八日修正公布，其第一項規定：檢察官就
    被告犯罪事實，應負舉證責任，並指出證明之方法。因此，
    檢察官對於起訴之犯罪事實，應負提出證據及說服之實質舉
    證責任。倘其所提出之證據，不足為被告有罪之積極證明，
    或其指出證明之方法，無從說服法院以形成被告有罪之心證
    ，基於無罪推定之原則，自應為被告無罪判決之諭知，此有
    最高法院九十二年台上字第一二八號判例可稽。又刑法上之
    幫助犯，以正犯已經犯罪為構成要件，故幫助犯無獨立性，
    如無他人犯罪行為之存在，幫助犯即無由成立，亦有最高法
    院六十年台上字第二一五九號判例足參。本件檢察官上訴及
    移送併辦意旨認被告涉犯上開幫助詐欺取財罪嫌，無非係以
    (一)共同被告張三格、許秀莉、仇建國之調查及偵查筆錄、(二)
    通訊監察譯文一份、(三)退票資料明細一份、(四)臺灣臺南地方
    法院檢察署九十六年度偵字第一八五九、七四八八號起訴書
    為其論據。訊據被告乙○○坦承先後於九十五年一月五日、
    同年一月十二日、同年一月十七日，以其擔任名義負責人之
    「廣瑀實業有限公司」名義分別向第一商業銀行南臺中分行
    申辦帳號00000000000號支票帳戶、彰化商業銀行南臺中分
    行申辦帳號000000000號支票帳戶、合作金庫銀行東臺中分
    行申辦帳號0000000000000號支票帳戶，並均申領得支票本
    後，即於同年一月下旬某日，在臺中市○○路三十九號三樓
    「廣瑀實業有限公司」，以三萬元代價，將所取得上開三家
    銀行支票本及「廣瑀實業有限公司」、負責人「乙○○」之
    印鑑章交付予自稱陳先生之成年男子使用等情。經查另案被
    告張三格、仇建國、許秀莉等人於臺灣臺南地方法院檢察署
    九十六年度偵字第一八五九、七四八八號詐欺案件中雖坦承
    犯行，惟渠等均未曾提及有何取得以被告乙○○為負責人之
    「廣瑀實業有限公司」名義所簽發而以第一商業銀行南臺中
    分行、彰化商業銀行南臺中分行、合作金庫銀行東臺中分行
    為付款人之支票，並持以販售而詐騙他人財物之情事；且就
    通訊監察譯文所載，亦未提及有關檢察官上訴及移送併辦意
    旨所指之以被告乙○○為負責人之「廣瑀實業有限公司」名
    義所簽發而以第一商業銀行南臺中分行、彰化商業銀行南臺
    中分行、合作金庫銀行東臺中分行為付款人之支票，有何詐
    騙他人財物之情事；又退票資料明細亦無從看出係何人遭詐
    欺取財；另臺灣臺南地方法院檢察署九十六年度偵字第一八
    五九、七四八八號起訴書雖指稱被告張三格等人除有販售自
    己培養之人頭支票戶外，其中亦有販售廣瑀實業有限公司之
    公司票[參起訴書犯罪事實一、（六）所載]，惟是否有人因
    渠等販售廣瑀實業有限公司之公司票而受害，檢察官並未舉
    證證明，且依卷內資料亦無從知悉究有何人因渠等販售廣瑀
    實業有限公司之公司票而受害（按檢察官上訴及移送併辦意
    旨所指持票人林枝村等人，卷內並無林枝村之資料可供參酌
    ），則檢察官既無從舉證證明有此部分詐欺正犯之存在，依
    上開實務見解，被告縱認有幫助行為，亦無由構成詐欺取財
    之幫助犯，此部分被告之犯罪核屬不能證明，自與其上開論
    罪部分無何修正前刑法第五十六條連續犯之裁判上一罪關係
    ，應退回由檢察官另為妥適處理，併此敘明。原審以被告罪
    證明確，適用刑法第二條第一項、第三十條第一、二項、第
    三百三十九條第一項、第四十一條第一項前段（修正前），
    罰金罰鍰提高標準條例第一條前段、第二條（修正前），現
    行法規所定貨幣單位折算新臺幣條例第二條，中華民國九十
    六年罪犯減刑條例第二條第一項第三款、第七條，並審酌被
    告犯罪之動機、所生之損害、犯罪後坦承犯行，態度良好，
    及檢察官具體求刑等一切情狀，量處有期徒刑五月，如易科
    罰金，以銀元三百元即新臺幣九百元折算壹日，減為有期徒
    刑二月又十五日，如易科罰金，以銀元三百元即新臺幣九百
    元折算壹日，其認事用法並無違誤，量刑亦稱妥適，檢察官
    上訴意旨認併辦部分與本案有連續犯之裁判上一罪關係應併
    予審理等語，尚非可採，已如上述，其指摘原判決不當，為
    無理由，應予駁回。
三、據上論斷，應依刑事訴訟法第四百五十五條之一第一項、第
    三項、第三百六十八條、第三百六十四條，判決如主文。
本案經檢察官丙○○到庭執行職務。
中　　華　　民　　國　　96　　年　　12　　月　　27　　日
                  刑事第一庭  審判長法  官  唐光義
                                    法  官  楊萬益
                                    法  官  朱光國
上正本證明與原本無異。
本件不得上訴。
                                    書記官  吳淑願
中　　華　　民　　國　　96　　年　　12　　月　　27　　日
